【裁判字號】    94,重上更(六),109
【裁判日期】    950525
【裁判案由】    違反貪污治罪條例
【裁判全文】
臺灣高等法院臺南分院刑事判決
上 訴 人    臺灣雲林地方法院檢察署檢察官
上 訴 人
即 被 告    甲○○
選任辯護人  蘇正信  律師
            蔡進欽  律師
            蔡弘琳  律師
上列上訴人因被告違反貪污治罪條例等案件，不服臺灣雲林地方
法院八十三年度訴字第五三五號中華民國八十三年十二月十五日
第一審判決（起訴案號：臺灣雲林地方法院檢察署八十三年度偵
字第一四三一號），提起上訴，經判決後由最高法院第六次發回
更審，本院判決如下：
      主      文
原判決關於甲○○圖利及變造公文書部分暨所定執行刑均撤銷。
甲○○依據法令從事公務之人員，對於主管之事務直接圖利，處
有期徒刑伍年貳月，褫奪公權參年；減為有期徒刑參年伍月又拾
日，褫奪公權貳年；再減為有期徒刑貳年參月又拾陸日，褫奪公
權壹年肆月。圖利所得財物新臺幣壹佰壹拾捌萬貳仟陸佰參拾肆
元，應追繳發還被害人劉國之繼承人，如全部或一部無法追繳時
，以其財產抵償之。
      事      實
一、甲○○自四十二年四月進入斗六地政事務所任實習業務員，
    四十二年十月起任業務員，五十一年三月兼股長，六十五年
    十一月任股長，六十九年七月任秘書，七十年八月兼代主任
    ，七十二年十二月任主任。並辦理斗六、林內、莿桐、古坑
    等地區之土地登記及地籍管理等業務，七十二年起升任該地
    政事務所主任，係依據法令從事公務之人員。緣其於六十七
    年八月二十二日，向其胞妹李秀容所購坐落斗六市○○段社
    口小段（以下地號均同此地段）九二─六二五號土地，及李
    秀容所有另二筆九二─一六二號、九二─一六三號土地，因
    六十三年斗六都市計劃擴編後，經列入都市計劃範圍內，且
    鄰地即劉國所有同段九二之六號土地為計劃道路（即斗六市
    ○○路）用地，經雲林縣政府於六十五年六月七日辦理分割
    出同小段九二之三六五號及九二之三五八號新增兩筆土地。
    因原與九二之六地號道路相鄰接之前述同小段九二之六二五
    號、九二之一六二號、九二之一六三號三筆土地，分別為劉
    國（業於民國四十一年死亡）所有九二－三六五號及九二－
    三五八號兩筆土地隔離，致未面臨計劃道路，均需分別合併
    劉國該二筆土地，始可沿計劃道路使用。甲○○竟基於圖利
    自己及李秀容之單一犯意，而基於變造公文書之概括犯意，
    於六十八年間之某日，假借職務上之機會，將置放在該地政
    事務所之九二－三六五號及九二－三五八號土地登記簿上所
    有權人欄「劉國」二字予以塗銷，再蓋上「國有」二字，變
    造所有權人為「國有」，足以生損害於劉國之繼承人劉有銘
    及地政機關對於地籍管理之正確性，再伺機取得該地之所有
    權。迨七十四年二月間，葉明杰、林美蘭夫婦因買賣以林美
    蘭名義登記取得九０－一二號、九０－一四０號、九０－一
    四一號、九０－一四二號、九０－一四三號土地以及同年一
    月間，楊鐵城、黃梅皆夫婦因買賣以黃梅皆名義登記取得九
    二－一九一號土地，亦皆與九二－三六五號、九二－三五八
    號土地相隔；繼於七十四年二、三月間，楊鐵城、葉明杰欲
    在上開所買土地上興建店舖出售，而至斗六地政事務所調閱
    土地登記簿時，獲悉九二－三五八號、九二－三六五號均為
    國有土地。因楊鐵城認申購國有畸零地程序複雜，經李紗藺
    介紹向甲○○請教申購方法，甲○○表示願代為辦理申購；
    另葉明杰申購畸零地因事涉甲○○權益，甲○○即表示願親
    自代為辦理申購。並指導楊鐵城、葉明杰，分別於七十四年
    二月二十六日及三月十五日，以黃梅皆、林美蘭名義，向雲
    林縣政府申請核發國有畸零空地合併使用證明書，俾向國有
    財產局申購該二筆土地，經該府先後於同年三月七日及三月
    二十三日分別核准發給證明書。而楊鐵城、葉明杰分別取得
    國有畸零空地合併使用證明書後，旋分別持交黃梅皆、林美
    蘭之國民身分證、印章、國有畸零空地合併使用證明書予甲
    ○○；楊鐵城併交付申購書。甲○○認取得九二－三六五號
    、九二－三五八地號土地時機來臨，即基於前開圖利其本人
    及李秀容兼圖利葉明杰、楊鐵城等人之犯意，於七十四年四
    月初，以案外人楊國雄於七十四年四月六日聲請抵繳被繼承
    人楊金成之遺產稅案之收件字號「斗地登六字第一九八三號
    」，混充林美蘭買受國有九二－三六五號土地，聲請土地移
    轉登記案之「收件字號」；續於七十四年五月間，以案外人
    江勝雄於七十四年五月二十八日聲請土地所有權移轉登記案
    之收件字號「斗地登六字第二八八一號」，混充黃梅皆買受
    國有九二－三五八號土地，聲請土地移轉登記案之「收件字
    號」，各登載於該二筆土地登記簿上，而將該二筆土地分別
    移轉登記予林美蘭、黃梅皆名下，該二筆土地面積總計七十
    九平方公尺，以市價每平方公尺新臺幣（下同）一萬四千九
    百七十元計算，共圖利葉明杰、楊鐵城等人金額達一百十八
    萬二千六百三十四元（詳如附表計算式一所示）。嗣葉明杰
    、林美蘭夫婦及楊鐵城、黃梅皆夫婦獲悉甲○○已辦妥申購
    ，取得各該土地所有權，即申請土地登記簿謄本，持以合併
    畸零地申請建造執照建屋；迄七十六年間，葉明杰、林美蘭
    夫婦所興建之房屋基地，須分割移轉登記予買受人，而向甲
    ○○索取九二－三六五號土地所有權狀憑辦時，因甲○○告
    稱土地所有權狀遺失，葉明杰旋於同年八月十九日，以林美
    蘭名義立具切結書，向斗六地政事務所申請補發，繼於七十
    六年十月間持補發之土地所有權狀，申請分割出九二－三六
    五號、九二－六七一號、六七二號、六七三號、六七四號、
    六七五號、六七六號等七筆土地，並於七十七年一月十四日
    將九二－六七六號土地移轉登記予甲○○，面積為十七平方
    公尺，以市價每平方公尺一萬四千九百七十元計算，圖利自
    己二十五萬四千四百九十元（詳如附表計算式二所示）。嗣
    甲○○於八十年一月間調任雲林縣政府地政科專員，獲悉斗
    六地政事務所主任林雨騫，於同年五月十日至同年七月十二
    日，三次發函縣府就「劉國」名下九二－六地號土地新舊謄
    本所載面積不一，且經分割輾轉易手，呈請縣府裁示如何更
    正及通知利害關係人等事，深恐事跡敗露，而其本人已不在
    該地政事務所服務，乃於八十年八、九月間某日，著由有接
    觸土地登記簿之不詳姓名成年人，由該成年人將九二－三六
    五號、九二－三五八號土地之所有權人欄，前經變造為「國
    有」二字，再予塗銷，填上「劉國」二字（此部分不構成變
    造文書罪理由如後），即與該不詳姓名之人基於變造文書之
    共同犯意由該不詳姓名之人將移轉登記予林美蘭、黃梅皆之
    日期塗銷，分別變造改為六十五年四月七日及同年八月二十
    一日，使該等實際上不存在之申請文件皆可以逾十五年銷燬
    等情，以掩飾犯行，足以生損害於地政管理之正確性。總計
    其使自己及楊鐵成、葉明杰等人得利之金額為一百十八萬二
    千六百三十四元（其中包含圖利自己二十五萬四千四百九十
    元部分）。
二、 案經法務部調查局雲林縣調查站移送臺灣雲林地方法院檢
     察署檢察官偵查起訴。
      理      由
甲、證據能力部分：
一、按被告以外之人於審判外之陳述，雖不符前四條之規定，而
    經當事人於審判程序同意作為證據，法院審酌該言詞陳述或
    書面陳述作成之情況，認為適當者，亦得為證據。當事人、
    代理人或辯護人於法院調查證據時，知有第一百五十九條第
    一項不得為證據之情形，而未於言詞辯論終結前聲明異議，
    視為有前項之同意，刑事訴訟法第一百五十九條之五定有明
    文。
二、查本件被告犯罪事實之證據方法，詳如起訴書及原審判決書
    所引之證據等證據，詳如：１、證人葉明杰之證詞。２、證
    人林美蘭之證詞。３、證人楊鐵城之證詞。４、證人黃梅皆
    之證詞。５、證人李墩謀之證詞。６、證人沈特賜之證詞。
    ７、證人林正之證詞。８、證人邱振甫之證詞。９、證人
    劉有銘、劉張蕉貴之證詞。１０、證人黃寶玲之證詞。１１
    、證人李碧蘭之證詞。１２、證人鄭美足、林雨騫之證詞。
    １３、證人林登財之證詞。１４、證人曾淑嬋之證詞。１５
    、證人邱麗惠之證詞。１６、證人張朝松之證詞。１７、證
    人林初惠之證詞。１８、證人高資基、林王雲英、陳玉女之
    證詞。１９、斗六市○○段社口小段九二－三六五號及九二
    －三五八號土地登記簿謄本。２０、卷附之地籍圖謄本。２
    １、74 年03月13日申請合併使用同意書影本三紙。２２、
    檢舉函暨相關資料。２３、斗六地政事務所73年11月13日核
    發之92-6 土地登記簿謄本。２４、斗六地政事務所80年05
    月10日發函雲林縣政府之函件影本２５。、斗六地政事務所
    83年05月26日83斗地人字第2706號函。２６、斗六地政事務
    所83年10月29日83斗地二字第6076號函斗六地政事務所85年
    05月21日85斗地一字第3025號函暨附件斗六地政事務所85年
    06月13日斗地一字第3596號函。２７、斗六地政事務所88年
    11月23日88斗地四字第9188號函暨地籍圖影本。２８、斗六
    地政事務所91年01月17日91斗地人字第0350號函暨附件。２
    ９、斗六地政事務所92年11月11日斗地一字第0920009377號
    函。３０、斗六地政事務所93年01月13日斗地一字第092001
    1109號函。３１、斗六地政事務所93年07月15日斗地一字第
    0930006546號函暨附件。３２、斗六地政事務所94年03月24
    日斗地政字第0940002516號函。３３、斗六地政事務所94年
    03月24日斗地政字第0940002517號函暨附件。３４、雲林縣
    政府74年03月23日七四府建都字第27140號函稿暨所附林美
    蘭申請書及其附件土地登記簿謄本正本。３５、雲林縣政府
    74年03月07日七四府建都字第19284號函稿暨所附黃梅皆申
    請書及其附件土地登記簿謄本正本。３６、雲林縣政府83年
    11月01日八三府建都字第13 0712號函暨附件。３７、雲林
    縣政府83年12月08日八三府建都字第150184號函暨附件。３
    ８、雲林縣政府91年03月21日91府地價字第9100026995號函
    。３９、斗六市○○段社口小段九二－六二五號土地及其上
    建物即斗六市○○路二六九號之土地及建物登記簿謄本二件
    。４０、土地現值申報書及徵收土地補償清冊。４１、法務
    部調查局93年02月19日調科貳字第09300063590號函。４２
    、本院前審91年04月19日勘驗筆錄暨附件。４３、雲林縣斗
    六地政事務所94年05月18日覆函暨附件。４４、雲林縣斗六
    地政事務所94年06月23日斗地政字第0940005614函暨附件。
    ４５、雲林縣斗六地政事務所94年8月4日斗六地人字第0940
    007133號函、94年8月17日斗地政字第0940007491號函、94
    年3月24日斗地政字第0940002516號函、第000000 0000號暨
    附件。４６、法務部調查局93年6月28日調科貳字第0940029
    8780號函。４７、法務部調查局94年9月28日調科貳字第094
    00443770號函。４８、法務部調查局94年12月1日調科貳字
    第09400528410號函。４９、內政部94年7月6日內授中辦地
    字第0940048112號函。５０、雲林縣斗六地政事務所95年1
    月5日第0940011972號函等，被告之辯護人同意列入證據方
    法（見本院更六卷第二五八至二六０頁、第二九０頁），是
    本院審酌該言詞陳述或書面陳述作成時之情況，認為適當，
    自得採為證據能力，先行敘明。
乙、實體部分：
一、 訊據上訴人即被告甲○○固坦承其有於上揭時間先後擔任
     雲林縣斗六地政事務所技士、股長、主任及雲林縣政府地
     政科專員等職務；且其所有九二－六二五號及其妹李秀容
     所有九二－一六二號、九二－一六三號土地，與劉國所有
     九二－三六五號、九二－三五八號兩筆土地相鄰，並代葉
     明杰、楊鐵城辦理申購九二－三六五號、九二－三五八號
     土地，嗣取得分割後之九二－六七六地號土地所有權；又
     其於任職雲林縣政府專員期間知悉斗六地政事務所曾向雲
     林縣政府請示如何處理劉國名下土地面積不符事宜等情不
     諱；惟矢口否認有何圖利及偽造文書等犯行，於本院前審
     及此次審理時辯稱：伊於六十三年斗六都市計劃擴編後，
     即知所有九二－六二五號土地與中山路計劃道路間，為九
     二－三六五號土地所隔，嗣其曾出面向劉國之繼承人劉有
     銘洽購九二－三六五號、九二－三五八號兩筆土地，經談
     妥及給付價金後即委由代書邱瑞坤辦理過戶手續，另葉明
     杰、楊鐵城欲購買九二－三六五號、九二－三五八號土地
     ，所持交林美蘭、黃梅皆之證件、印章，亦均委由代書邱
     瑞坤辦理，至於邱瑞坤如何辦理各該手續，伊均不知詳情
     ；然伊絕未擅將九二－三六五號、九二－三五八號兩筆土
     地登記簿上所載所有權人，由「劉國」變造為「國有」，
     再由「國有」改為「劉國」，及任意變造移轉登記日期等
     不法情事。又於七十七年一月十四日林美蘭將九二－六七
     六號，面積十七平方公尺土地移轉登記為伊所有，係伊以
     十二萬元向葉明杰購買，並非無償取得云云。
二、經查：
（一）雲林縣斗六地政事務所九二－三六五號及九二－三五八號
      二筆土地登記簿，原登載所有權人「劉國」，經篡改寫為
      「國有」，嗣再改回「劉國」名義；又在前開二筆土地所
      有權人登記為國有期間，而移轉登記予同案原審被告林美
      蘭、黃梅皆時，係冒用案外人楊國雄於七十四年四月六日
      ，申請抵繳被繼承人楊金成之遺產稅案收件字號「斗地登
      六字第一九八三號」，及冒用案外人江勝雄於七十四年五
      月廿八日，申請土地所有權移轉登記案收件字號「斗地登
      六字第二八八一號」，混充同案被告林美蘭、黃梅皆購買
      該二筆土地申請移轉登記案之收件字號；嗣各該移轉登記
      日期，又被塗改為六十五年四月七日及同年八月二十一日
      ，暨葉明杰於七十六年八月十九日以林美蘭名義立切結書
      ，申請補發所有權狀並據以申請分割土地辦理過戶等情，
      有各該土地登記簿謄本（詳原審卷第一四八、二四○頁、
      他字卷十五、十七頁、偵字一○八頁、原審卷六○、二九
      頁、他字第九○、九二頁、六一頁反面）及相關申請資料
      附於雲林縣調查站證物卷足稽。又查上開九二－三六五號
      土地移轉登記予林美蘭所冒用案外人楊國雄於七十四年四
      月六日，申請抵繳被繼承人楊金成之遺產稅案收件字號「
      斗地登六字第一九八三號」係楊國雄本人所代理申請（詳
      調查站證物卷第四二頁）；九二－三五八號土地移轉登記
      予黃梅皆所冒用案外人江勝雄於七十四年五月二十八日，
      申請土地所有權移轉登記案收件字號斗地登六字第二八八
      一號，係案外人蔡清得代書所代理（詳調查站證物卷第十
      頁），並經本院前審向斗六地政事務所調閱查明無訛，有
      該所八十五年五月二十一日八五斗地一字第三○二五號函
      附卷可稽（詳本院八十五年度上更一字第一九一號卷第三
      七至四九頁）。並經本院前審受命法官於八十四年四月二
      十二日、九十一年四月十九日二次至斗六地政事務所調閱
      土地登記簿原本查核屬實（詳本院八十四年度上訴字第二
      三○號卷第一○四頁至一一三頁、九十一年度重上更四字
      第二二號卷第一三○頁），該二筆土地登記簿有關前述登
      載內容，確有遭變造，允無疑義，並有該二登記簿謄本附
      卷足憑。
（二）查依本院受命法官於九十一年四月十九日前往斗六地政事
      務所勘驗系爭土地登記簿上之原始文件，確有塗改之痕跡
      ，而核對系爭土地，其日據期時期為劉大國（轉載登記時
      誤載為劉國）名義，有土地登記簿謄本正本可稽（詳他字
      卷第九八至一○一頁）；次依土地登記簿謄本正本記載：
      系爭九二之三六五號土地登記簿謄本，其所有權人業經變
      造為「國有」，已據林美蘭提出土地登記簿謄本等文件，
      向台灣省雲林縣政府申請合併使用，經本院前審向雲林縣
      政府函查明白，有該府七十四年三月二十三日七四府建都
      字第二七一四○號函稿暨所附林美蘭申請書及其附件土地
      登記簿謄本正本可稽（外放證物）、又系爭九二之三五八
      號土地登記簿謄本，其所有權人業經變造為國有，已據黃
      梅皆提出土地登記簿謄本等文件，向台灣省雲林縣政府申
      請合併使用，經本院前審向台灣省雲林縣政府函查明白，
      有該府七十四年三月七日七四府建都字第一九二八四號函
      稿暨所附黃梅皆申請書及其附件土地登記簿謄本正本可稽
      （外放證物），又系爭九二－三六五土地登記簿謄本，其
      所有權人已辦理移轉登記為林美蘭所有，但林美蘭之收件
      及登記日期則分別變造為六十五年四月六日、六十五年四
      月七日，原因發生日期變造為六十五年三月二十六日（收
      件號數仍為一九八三號，林美蘭並於七十七年一月十四日
      移轉登記與案外人林初惠），嗣原所有權人「國有」，亦
      已改回為「劉國」名義，有土地登記簿謄本正本可稽（詳
      他字卷第九二頁、本院上訴卷第一一○頁），系爭九二－
      三五八號土地登記簿謄本，其所有權人已辦理移轉登記為
      黃梅皆所有，但黃梅皆之收件、登記及原因發生日期分別
      變造為六十五年八月二十日、六十五年八月二十一日（收
      件號數仍為二八八一號），嗣原所有權人「國有」，亦已
      改回為「劉國」名義，有土地登記簿謄本正本可稽（詳他
      字卷第九○頁、上訴卷第一一三頁），足見其塗改內容甚
      為明確。至本院前審受命法官勘驗九二－三五八號土地登
      記簿上，核對人的印章姓李，其他字跡模糊等情（詳本院
      重上更四卷第一二九、一三○頁），足見行為人為隱匿變
      造塗改，令人難以發見，以逃避刑責之追究，而故意模糊
      其內容。又雖上開二筆土地有關事項手寫之筆跡，如買賣
      、姓名、住所、身分證號碼、權利範圍等之記載，尚可明
      辨（詳偵查卷第八０、一一０頁），然經本院此次將被告
      當庭書寫「國有」等字跡、上開土地登記簿原本、被告甲
      ○○平時書寫筆跡之公文原本九件，函請法務部調查局鑑
      定，該局仍以缺乏足夠之類同字跡可供比對，及被告甲○
      ○庭寫字跡又與系爭文件書寫時間相隔過久，書寫人筆跡
      有變化之虞，在現有被告甲○○親筆參對字跡與系爭字跡
      缺乏足夠可比對之情況下，歉難進行鑑定等語，有法務部
      調查局94年12月1日調科貳字第09400528410號函可按（詳
      本院重上更六卷第二四０頁），然此亦不影響被告犯罪之
      成立，併此敘明。
（三）前述遭變造之二筆土地登記簿係存放在斗六地政事務所鐵
      櫃內，乃極為重要之公文書，除經許可之人外，非一般人
      所得輕易接觸。雖證人即該所課長沈特賜於偵查中具結供
      證稱：土地登記簿係倉庫管理人在管理，只要從事地政人
      員均可入內閱覽等語（詳偵查卷第一一五頁反面）。惟衡
      諸一般論理法則及經驗法則，除非對於該二筆土地具有切
      身利害關係者，應無取閱並進而變造之必要。查系爭土地
      為楊鐵城及葉明杰委託被告辦理購買等情，業據被告甲○
      ○坦承「林美蘭、黃梅皆均係當時之鄰居，找我詢問擬買
      受系爭二筆土地，應如何處理」（詳本院上更一卷第六三
      頁反面）、「楊鐵城與李紗藺曾向我請教買受國有畸零地
      ，楊鐵城亦係鄰居」（詳本院上更一卷第六三頁反面）、
      「（問：葉明杰與楊鐵城是否有委託你辦理買賣這兩筆土
      地？答）有的」（詳本院上訴卷第七○頁反面）、「（問
      ：葉明杰、楊鐵城都說購買九二－三六五、九二－三五八
      兩筆土地，要向國有財產局購買以及購買以後移轉登記給
      他們太太名義的手續均委託你辦理，你有何意見？答）他
      們有委託我辦沒有錯」（詳本院上訴卷第七○頁反面、九
      二頁）、「葉明杰、李紗藺、楊鐵城、黃梅皆夫妻有來找
      我。」等語（詳原審卷第七六、一二二頁），核與證人楊
      鐵城證稱：「（問：九二－三五八號是登記你太太的名義
      否？答）是的。」「（問：何人替你辦的？答）是甲○○
      替我辦的」「他妹妹（指被告之妹李紗藺）告訴我可以找
      他哥哥辦」等語（詳本院八十八年度重上更三字第三九六
      號卷第六七頁）；證人葉明杰亦供證稱：伊是向國有財產
      局購買九二－三六五號土地，是交由甲○○辦的等語（詳
      本院八十八年度重上更三字第三九六號卷第六九頁）；「
      （問：當時你買了斗六市○○段社子口小段九二－三六五
      號土地？答）是。」「（問：你與何人接洽？答）當時我
      找甲○○接洽的。」「（問：你本人有找代書辦理？答）
      我的部分我知道就好，我並沒有找代書辦理，我都委託甲
      ○○辦理」等語（詳本院重上更四卷第一七二、一七三頁
      ）；互核所供尚屬相符，堪以採信。又據證人即國有財產
      局斗六辦事處助理林正於偵查中則證稱：（問：九二－
      三五八、三六五號土地有無辦理申購合併使用？）因為這
      二筆地均私有的地，不是國有地，所以無從辦理」、「（
      問：他們有無提出承購申請？）沒有，我亦有查過檔案，
      沒有提出申請，若申請承購要附自己所有之私有地及國有
      地之土地謄本二者均要附」等語（詳偵查卷第一三三頁）
      ，足徵並無此項買賣之事實，甚為明甚。
（四）另本件被告甲○○自四十二年四月進入斗六地政事務所任
      實習業務員，四十二年十月起任業務員，五十一年三月兼
      股長，六十五年十一月任股長，六十九年七月任秘書，七
      十年八月兼代主任，七十二年十二月任主任。又前開二筆
      土地登記簿上所有人由「劉國」變為「國有」，及以他案
      收件字號混充系爭二筆土地移轉登記收件字號期間，適擔
      任斗六地政事務所股長或主任，有其任職時間表在卷足憑
      （詳他字卷第六三頁），並為其所自承（詳本院重上更六
      卷第一０五、一０六頁），則其當時以業務主管或機關長
      官身分，均得隨時任意取用各該登記簿，甚為明灼。參以
      甲○○自承早知其所有九二－六二五號土地與九二－三六
      五號土地相隔，並知九二－三六五號、九二－三五八號兩
      筆土地登記為「劉國」名義，且曾向劉國之繼承人劉有銘
      洽購該二筆土地等情。顯見劉國所有系爭二筆土地，與被
      告所有九二－六二五號土地，及其妹李秀容所有九二─一
      六二、一六三號土地，均有利害與共之密切關係，其亟需
      取得使用劉國所有系爭二筆土地，至為灼然，證人沈特賜
      所證均不足為被告有利之認定。證諸被告知悉葉明杰、楊
      鐵城表示欲購買系爭九二－三六五號、九二－三五八號土
      地時，並不避諱其擔任該所主任身分，仍主動收受該二人
      所持交之印章及有關文件，表示願代為辦理申購手續，並
      以冒用前開收件字號混充移轉登記收件字號之移花接木方
      式，將該二筆土地移轉登記於林美蘭、黃梅皆名下；所辯
      各該非法變造行為均非其所為云云，殊不足採。
（五）又前述土地登記簿塗改所有權人名義及以移花接木方式移
      轉登記，因均無實際相關申請文件存在，自無代書代理提
      出申請，僅須在地政事務所內取得各該土地登記簿原本，
      即可完成變造，被告甲○○既可在任職時間完成上開不法
      行為，其卻猶諉稱九二－三五八號、九二－三六五號二筆
      土地係委託已死亡之土地代書邱瑞坤辦理云云（詳本院上
      訴卷第七一頁、上更一卷第六三頁），然經本院前上更二
      審函請雲林縣斗六地政事務所檢送代書「邱瑞坤」代理申
      請土地登記案件三件（與本案無關），以供本院囑託有關
      單位鑑定筆跡，惟該所電腦收件資料及以往土地登記收件
      簿，尚無邱瑞坤代理申請土地登記之案件，有該雲林縣斗
      六地政所八五年六月一三日斗地一字第三五九六號函可憑
      （詳本院上更一卷第六七頁），且因證人邱瑞坤之子邱振
      甫到庭證稱：伊父親已過逝七、八年，家中已無伊父親之
      字跡等語（詳本院八十七年度上更二字第一四六號卷第五
      四頁）。足見上開二筆土地移轉登記，並無系爭土地之收
      件及申請移轉登記資料，顯然此部分之移轉登記，並非邱
      瑞坤代理申請，即無從鑑定上開文件是否邱瑞坤代書之筆
      跡，足見被告甲○○此部分所辯，難以採為其有利之認定
      。
（六）至於被告甲○○另辯稱：伊（詳細時間日期記不清礎）曾
      向劉國之繼承人劉有銘洽購九二－三六五號、九二－三五
      八號二筆土地，並已交付價金予劉有銘一節，已為證人劉
      有銘否認在卷，且被告迄未能提出任何證據以實其說，其
      後於本院審理時又異於前詞，改稱：劉有銘並沒有答應土
      地買賣之事（詳本院重上更三審卷第一０七頁），前後供
      述並不一致，是其所述有交付價金而成立買受上開二筆土
      地之情，尚非可採。再證人劉有銘於調查站訊問時，其已
      證述稱：甲○○在數年前曾到伊家向伊及伊太太表示，伊
      父親劉國名下土地面積只有一點點，就賣給他，我們表示
      根本沒有前述土地之所有權狀，沒辦法賣給他等語（詳偵
      查卷第二三頁），嗣於本院上訴審調查時結證稱：因時間
      已久，加上伊罹患老人癡呆症，記憶力已喪失，這些有關
      甲○○向伊買土地間題，伊已沒有記憶等語（詳本院上訴
      卷第二一六頁）惟審酌其證言，證人劉有銘並未出售上開
      二筆土地給被告甲○○，尚堪認定。又被告甲○○任職地
      政機關，當知買賣不動產應辦理移轉登記，若前述兩筆土
      地確以買賣向劉國之繼承人購得，理應依正常買賣程序，
      並應先辦理繼承登記，而後取得該二筆土地所有權。惟本
      件並非如此，且於林美蘭向雲林縣政府辦理申請斗六市○
      ○段社口小段九二－三六五號畸零地合併使用證明書時，
      被告亦出具申請合併使用同意書予林美蘭，有雲林縣政府
      於八十三年十二月八日以八三府建都字第一五０一八四號
      函送資料在卷可稽（詳原審第二一九、二二五頁）。其以
      前揭變造文書方式達其目的，益徵其雖有向證人劉有銘欲
      購買上開系爭二筆土地，然因證人劉有銘並無該二筆土地
      之權狀，而未成交，應屬信而有徵。
（七）被告甲○○先後以另案收件字號混充移轉系爭九二－三六
      五號、九二－三五八號土地之收件字號，因有另案楊國雄
      及江勝雄之申請案件日期足證，此部分固足認定係於七十
      四年四、五月間所為。至於被告將系爭二筆土地登記簿上
      所有權人之名義，由「劉國」變造為「國有」之時間，經
      本院前審傳訊該二筆土地登記簿謄本上之登簿員賴美珠及
      校對者林亮玎、詹水龍，以究明變更之過程，惟因賴美珠
      當時係臨時約僱人員，而林亮玎、詹水龍又早已調離斗六
      地政事務所，而其等人事資料，經斗六地政事務所函覆已
      年久軼失，無可提供，有該所八十三年五月二十六日八三
      斗地人字第二七０六號函附卷可考（詳偵查卷第八七頁）
      。另證人黃寶玲、李碧蘭（當時曾任職於斗六地政事務所
      ）於偵查中又均證稱不識該二筆土地謄本第二欄上之字跡
      ，且登簿、校對者之蓋章模糊不清，無法辨識（詳偵卷第
      一一五頁至一一六頁）。又本院盡調查之能事再查出當時
      在斗六地政事務所任職，現在屏東地政事務所之鄭美足到
      庭結證亦稱不知被塗改情事等語（詳本院重上更四卷第一
      ０二頁）。且查證人葉明杰、楊鐵城均已證稱：於七十三
      年十一月間、七十四年聲請閱覽該二筆土地之登記簿時，
      土地登記簿上之所有權人欄均已登記為「國有」字樣（詳
      本院重上更三卷第六七頁反面、六九頁），並有斗六地政
      事務所七十三年十一月十三日核發之九二－六土地登記簿
      謄本附卷可憑（九二之六嗣分割為九二之三六五、九二之
      三五八），顯見該變造行為早於七十三年十一月以前即已
      完成。而被告甲○○係於六十七年八月二十二日購買九二
      －六二五號土地，參諸一般人購買土地必定查明四周鄰地
      情況，俾利所購土地得以發揮最大使用利益，以此衡之，
      該所有權人名義之變造，應係於被告甲○○購買土地後之
      某日所為，再伺機等待來年運用，亦堪認定。
（八）又有關土地登記簿上登記日期何時變造，因一般文件易受
      溫度、濕度、光照、日曬、空氣流通情形等保存條件不定
      之影響而生變化，及目前又缺乏不同時期之各種筆劃樣本
      ，及其組成隨時間變遷所產生之化學變化等相關檔案可供
      參鑑，而難鑑析，亦有法務部調查局94年9月28日調科字
      第09400443770號函可按（詳本院重上更六卷第二二六頁
      ）。然誠如前所言，被告甲○○既於六十七年八月二十二
      日始購入九二－六二五號土地，且其已知其所有九二－六
      二五號土地與九二－三六五號土地相隔，並知九二－三六
      五號、九二－三五八號兩筆土地登記為「劉國」名義，且
      曾向劉國之繼承人劉有銘洽購該二筆土地等情。而該劉國
      所有系爭上開二筆土地，與被告九二－六二五號土地，及
      其妹李秀容所有九二－─六二、九二－一六三號土地，有
      上開利害與共之密切關係，需取得使用劉國所有系爭該二
      筆土地，再參之被告甲○○於八十三年五月十九日偵查中
      曾供述：是邱瑞坤在十多年前向伊說三六五、三五八號是
      私有地，要我去看地主要否出賣等語相互印證（詳偵查卷
      第六三頁），足見其在取得購入九二－六二五號土地以後
      ，即有亟欲予以變造上開九二－三六五、九二－三五八號
      之名義人為「國有」才是，故由時間之推算，本件合理判
      斷，應係六十八年間之某日，尚堪認定。
（九）又斗六地政事務所於八十年五月十日至同年七月十二日，
      三次發函雲林縣政府請示九二－六號土地面積新舊謄本登
      載不一，且經分割輾轉易手，該如何更正等情，有該函影
      本在卷足憑（詳他字卷第八至三四頁），並經證人林雨騫
      於調查站供證屬實（詳偵查卷第十九、二十頁），且被告
      復自承斯時其已調任雲林縣政府地政科專員，並知悉該函
      內容等語，則其恐先前變造系爭九二－三六五、九二－三
      五八號二筆土地所有權移轉登記之不法犯行事發，圖謀再
      變回原登記所有權人「劉國」名義，及變造移轉登記日期
      ，使無從調閱有關文件，以掩飾其犯行，應屬其前後犯罪
      利害一致應有之作法，否則不相干之他人，自無為之必要
      與可能；而系爭九二－三六五、九二－三五八號二筆土地
      登記簿所有權人欄又改回「劉國」名義，及將移轉登記予
      林美蘭、黃梅皆之日期，更改為六十五年四月七日及同年
      八月二十一日等情，既已有各該土地登記簿謄本在卷足按
      ，核與黃梅皆、林美蘭於七十四年二月二十六日向雲林縣
      政府申請斗六市○○段社口小段九二－三六五、九二－三
      五八號畸零地合併使用證明書時，所提出土地登記簿謄本
      記尚屬空白，有雲林縣政府於八十三年十二月八日以八三
      府建都字第一五０一八四號函送資料在卷可稽（詳原審第
      一四八、二四０頁），並經本院勘查該等登記簿屬實，雖
      各該變造之筆跡與被告甲○○在偵查中所寫「劉國」之筆
      跡不同；且被告甲○○已離開斗六地政事務所改至縣政府
      服務，然本件被告有為上開變造名義之行為，如前所述，
      為掩飾其犯行，則變回原登記所有權人「劉國」名義，並
      非不得與能接觸土地登記簿之不詳姓名之成年人為之，以
      掩飾犯行，而推由該成年人予以為之，是此部分之行為，
      應係被告甲○○推由他人於八十年八、九月某日所為，應
      可斷言。
（十）又查前開社口小段九二之六二五號土地上建物即斗六市○
      ○路二六九號本國式二層樓ＲＣ補強磚造房屋乙棟，乃甲
      ○○之胞妹李秀容於五十八年十二月二十日所新建，嗣經
      甲○○於六十七年七月間連同坐落土地向李秀容購得，並
      於六十七年八月二十三日辦畢所有權移轉登記，有本院前
      上更一審向斗六地政事務所調閱之前述土地及建物登記簿
      謄本二件附卷足稽（詳本院上更一字第一九一號卷第六八
      至七八頁）。再參以被告甲○○於雲林縣調查站供稱：「
      ‧‧‧約於二十餘年前向我胞妹李秀容購買同地段九二之
      六二五號土地，並約在五十八、九年在九二之六二五號地
      號土地上蓋有二樓樓房（當時斗六都市計劃範圍尚未涵蓋
      九二之六二五地號土地，其後約於六十三年斗六都市計劃
      擴編後，該九二之六二五地號始列入都市計劃範圍內），
      自斗六都市計劃擴編公布，將我的九二之六二五地號土地
      列入後，已確定該九二之六二五地號土地沒有鄰接計劃道
      路（即中山路），因此我才有購買該九二之三六五地號土
      地之想法，以便與我原先九二之六二五地號土地合併後鄰
      接計劃道路，經合併後土地的使用價值更為有利……」等
      語（詳偵查卷第十三頁反面最末行至第十四頁正面第六行
      ）。被告甲○○所辯：伊於七十四年間之前，即在伊所有
      同段九二之六二五號土地上興建二層樓住家，當時即沿計
      劃道路界線興建，已直接面臨斗六市○○路，無需合併劉
      國所有九二之三六五號土地，即可建屋，實無圖利動機乙
      節，顯與本院前開調查之證據不合，所辯自無可採。
（十一）證人葉明杰、楊鐵城二人於七十四年間為購買九二─三六
      五、九二─三五八地號土地事宜，向被告甲○○請教申購
      手續時，甲○○以購買「國有土地」程序繁複，並其所有
      同小段九二－六二五號土地亦毗鄰九二之三六五號土地，
      為利害關係人之一，而表示願代為辦理，並按土地比例共
      同出資購買，且以一人為代表購買，是葉明杰乃交付其妻
      林美蘭之身分證、印章、國有畸零空地合併使用證明書及
      應負擔之費用幾萬元，而楊鐵城則交付其妻黃梅皆之身分
      證、印章、國有畸零空地合併使用證明書及申購書予被告
      甲○○，俾辦理申購，此為證人林美蘭、楊鐵城二人於調
      查站供證綦詳、證人葉明杰於調查站及本院前審供證在卷
      （詳偵卷第二六頁反面、二八頁反面、三一、三二頁、本
      院重上更三卷第六九頁反面）。嗣證人葉明杰、楊鐵城多
      次向被告甲○○質問辦理情形並拿取所有權狀時，甲○○
      總以業務繁忙，一時找不到所有權狀為由搪塞，並向楊鐵
      城稱權狀交付時，始再付款，惟被告甲○○始終未將九二
      －三五八號土地之所有權狀交付予楊鐵城，故楊鐵城迄今
      仍未給付價金，此亦據證人楊鐵城於本院前審供證明確（
      詳本院重上更三審第六七頁）。另被告甲○○則嗣於七十
      六年間向葉明杰告以權狀遺失，葉明杰因之乃向斗六地政
      事務所申請補發九二－三六五號土地之所有權狀，並依其
      與甲○○當初之約定，於七十六年十月二十八日申請土地
      分割，且繼於七十七年一月十四日，將其中九二－六七六
      號土地移轉登記予被告甲○○，亦據證人葉明杰於調查站
      及本院前審供述甚詳（詳偵卷第三二頁反面、本院重上更
      三卷第六十九頁反面）。雖被告甲○○於本院前審供稱：
      曾給付十二萬元予葉明杰作為買賣九二－六七六號土地之
      價款云云，惟其先於偵訊時供稱給付十萬元等語（詳偵卷
      第六三頁反面），嗣於原審審理時又改稱依契約金額付款
      等語（詳原審卷第一二三頁正面；依卷附該筆土地之公式
      買賣契約書所載，買賣價金總額為十三萬六千元），前後
      供述相互矛盾。且參以證人葉明杰於本院調查時供證稱：
      甲○○給付十二萬元係為返還十五萬元之借款，並未有給
      付買賣價款之事等情（詳本院重上更三卷第八十頁、本院
      重上更四卷一七九頁）；是被告甲○○辯稱有給付買賣價
      金一事，應為不實，難予採信。
（十二）綜觀上情，以九二－三五八號土地面積為四十九平方公尺
      ，按當時之公告地價每平方公尺八千元計算，總價三十九
      萬二千元，金額非少，有卷附之土地謄本及斗六地政事務
      所八十三年十月二十九日八三斗地二字第六０七六號函可
      參（詳原審卷第一二八頁），且被告甲○○與楊鐵城間並
      非至親好友，僅為鄰居關係，亦為甲○○與楊鐵城供述在
      卷，衡情，若被告甲○○係依正常之買賣程序為楊鐵城向
      國稅局申購國有土地，應會要求楊鐵城先給付部分價款，
      始願為之辦理，然楊鐵城分文未給（詳本院重上更三卷第
      六七頁反面），被告甲○○卻願為之辦理申購手續且代墊
      買賣價金，並嗣後九二－三五八號土地亦確實移轉登記予
      楊鐵城之妻黃梅皆名下，實不合常理。故由此可見，若非
      九二－三五八號土地之移轉登記程序事涉不法，甲○○至
      愚亦不可能平白為楊鐵城代墊買賣價金且至今未向楊鐵城
      要求返還。又參以被告甲○○之胞妹李秀容所有坐落同小
      段九二－一六二號、九二－一六三號土地亦毗鄰九二－三
      五八號土地，亦須合併該土地始得沿計劃道路使用，有附
      卷之地籍圖謄本可稽，則被告甲○○甘冒被訴之危險，以
      不法之手段將九二－三五八號土地移轉登記予楊鐵城之妻
      黃梅皆，亦不難想像。再衡以被告甲○○既與葉明杰協議
      ，按比例共同出資購買九二－三六五號土地，且葉明杰亦
      依協議僅交付其應負擔之部分幾萬元，餘由甲○○自行出
      資，則嗣葉明杰申請分割九二－三六五號土地，並將其中
      九二－六七六號土地移轉登記予甲○○，乃依其等當初約
      定之當然結果，雖其等以買賣之名義為移轉登記，惟此不
      過為俾移轉登記之權宜措施，故被告甲○○應無須再付與
      葉明杰任何價款。然甲○○卻辯稱：其有給付價金予葉明
      杰云云，顯屬圖卸飾詞，要無可取。
（十三）本案九二之三五八號土地面積為四十九平方公尺，九二之
      三六五號土地面積為三十平方公尺，該二筆土地面積合計
      七十九平方公尺，依調查所得七十四年間林美蘭、黃梅皆
      申報交易價格為每平方公尺為八千元，又當時徵收地價亦
      以此價格徵收，有土地現值申報書及徵收土地補償清冊在
      卷足憑（詳調查局調查卷）。惟本國土地約價均低於市場
      交易價為眾所周知之事實，因此關於本案地價，依林美蘭
      向林登財購買九００一二號土地時交易價為五萬元，此經
      證人林登財於原審供述明確（詳原審卷第一七六頁），核
      與原審同案被告葉明杰於本院供承價額相同（詳本院前審
      調查時供稱當時購買該地一坪四、五萬元相當，詳本院重
      上更四卷第一七五頁），而被告對於上開交易金額每坪五
      萬元等情，亦於本院此次審理時所不爭（詳本院重上更六
      卷第二六０頁），是以每坪（約三．三四平方公尺）市價
      為五萬元，則每平方公尺為一萬四千九百七十元，故總面
      積七十九平方公尺乘以一萬四千九百七十元，合計一百十
      八萬二千六百三十四元（詳如附表計算式一所示）。被告
      自林美蘭處得九二－六二五號土地面積為十七平方公尺，
      以每坪（約三．三四平方公尺）市價為五萬元計算，則每
      平方公尺為一萬四千九百七十元，總面積十七平方公尺乘
      以一萬四千九百七十元，合計二十五萬四千四百九十元（
      詳如附表計算式二所示，且該金額含於林美蘭土地價額內
      ）。是本案被告圖利自己及他人總金額為一百十八萬二千
      六百三十四元，堪以認定。
（十四）被告甲○○先後變造上開土地登記簿之行為，已足生損害
      於劉國之繼承人劉有銘及地政機關對於土地管理之正確性
      ，且其身為地政人員對於主管之土地登記業務，竟以變造
      公文書之方式，將他人所有土地移轉登記為他人及自己所
      有，其主觀上有圖謀自己及他人不法利益之意圖，至為明
      灼。綜上所述，被告甲○○前開所辯，無非圖卸刑責之飾
      詞，俱無可採。本案事證已臻明確，被告圖利等犯行洵堪
      認定。
三、查被告甲○○先後擔任雲林縣斗六地政事務所地籍股長及主
    任，自屬依據法令從事公務之人員；又貪污治罪條例所謂利
    用職務上之機會詐取財物罪，係指假借職務上之一切機會，
    以欺罔之手段使人陷於錯誤而交付財物而言，本件被告甲○
    ○係利用其主管地籍管理事務之機會，以變造公文書之方法
    ，為圖利自己及他人之行為，並無施用詐術使人陷於錯誤而
    交付財物之行為。核其所為，係犯刑法第二百十一條變造公
    文書罪及當時施行之戡亂時期貪污治罪條例第六條第三款對
    於主管之事務直接圖利罪。公訴人認係犯利用職務上之機會
    詐取財物罪，起訴法條，尚有未洽，應予變更。又被告甲○
    ○於犯直接圖利罪後，戡亂時期貪污治罪條例已於八十一年
    七月十七日修正為貪污治罪條例，並嗣又於八十五年十月二
    十三日修正提高併科罰金為新臺幣一百萬元以下；又於九十
    年十一月七日修正提高併科罰金為三千萬元以下，均公佈施
    行，依刑法第二條第一項但書規定，比較輕重，仍以六十二
    年八月十七日修正公佈之舊法為最有利於被告，是應依該舊
    法即戡亂時期貪污治罪條例第六條第三款論處。又被告於六
    十八年間某日，為圖利自己及李秀容，將上開九二－三五八
    、九二－三六五號二筆土地登記簿上，其所有權人「劉國」
    變造為「國有」，再伺機取得該等土地之所有權。迨七十四
    年間，楊鐵城、葉明杰分別取得鄰地，欲申購上開二筆土地
    ，被告認時機來臨，分別代辦申購，及將上開土地分別移轉
    與黃梅皆、林美蘭，並經分割，輾轉將其中分割出之九二－
    六七六地號土地，移轉登記圖利予被告自己，被告甲○○前
    後二次對於主管之事務直接圖利，均係基於一個圖利犯意為
    之，而以先後二個動作完成，應屬法律概念上之一行為，為
    接續犯。另其於六十八年間某日變造九二─三六五、九二─
    三五八號土地登記簿謄本及八十年八、九月間某日，與不詳
    姓名成年人將九二─三六五號、九二─三五八號土地，就移
    轉登記予林美蘭、黃梅皆之日期塗銷，分別變造為六十五年
    四月七日及同年八月二十一日部分，係犯變造公文書行為，
    係假借職務上之機會為之，應依刑法第一百三十四條規定加
    重其刑，先後多次變造公文書係本於概括犯意，且其構成要
    件相同，依連續犯之規定，論以一罪，其將移轉登記予林美
    蘭、黃梅皆之日期塗銷並變造之部分與另一不詳姓名之人互
    有犯意聯絡及行為分擔為共同正犯。所犯對於主管之事務直
    接圖利罪與變造公文書罪間，具有方法結果之牽連關係，應
    從一重論以對於主管之事務直接圖利罪處斷。又所犯直接圖
    利罪部分，其犯罪時間在七十七年一月三十日以前，核與中
    華民國七十七年罪犯減刑條例及中華民國八十年罪犯減刑條
    例之減刑條件相符，應依各該條例規定，先後同時於主文遞
    減宣告刑三分之一。
四、原審因認被告甲○○罪證明確，予以論罪科刑，固非無見。
    惟查(一)原判決事實認被告甲○○於六十八年間某日為圖利自
    己及其胞妹李秀容，將前開九二之三五八號、九二之三六五
    號二筆土地登記簿上原所有權人「劉國」變造為「國有」，
    再伺機取得前開二筆土地之所有權。迨七十四年間，楊鐵城
    、葉明杰分別取得鄰地，欲申購該二筆土地，被告甲○○認
    時機來臨，分別代辦申請及將該二筆土地分別移轉予黃梅皆
    、林美蘭，並經分割，輾轉將其中分割出之九二之六七六號
    土地移轉登記予其本人。顯係基於單一之犯意，以單一之計
    劃逐步實施；易言之，即單純為一個犯罪行為之數個舉動，
    自應論以接續犯，原審疏未詳查，遽依連續犯論處，自有未
    洽。(二)原判決事實認被告甲○○於六十八、九年間，將九二
    之三五八號、九二之三六五號兩筆土地登記簿上原所有權人
    欄「劉國」二字予以塗銷，再蓋上「國有」二字，變造所有
    權人為「國有」 (本院認定其變造日期係六十八年間某日)
    ，足以生損害於劉國之繼承人劉有銘及地政機關對於地籍管
    理之正確性，因認此部分行為犯有刑法第二百十一條變造公
    文書罪。惟竟又認定被告甲○○於八十年九月間深恐變造之
    事跡敗露，另行起意，與不詳姓名、年籍之成年人，基於犯
    意之聯絡，由該不詳姓名之人將前開二筆土地登記簿上已變
    造之所有權人「國有」二字塗抹，改為「劉國」二字；亦即
    將變造後不實之內容改正，使之與原登記內容相符，此項行
    為本不足以生損害於任何人，原判決亦論處被告甲○○變造
    公文書罪刑，其判決適用法則，亦有未洽。(三)原判決事實對
    於被告甲○○直接圖利何項財物，圖得之財物若干，均未詳
    加認定明確，即論以被告甲○○對於主管之事務直接圖利罪
    刑，仍有未洽。(四)戡亂時期貪污治罪條例於八十一年七月十
    七日修正為貪污治罪條例，並嗣又於八十五年十月二十三日
    、九十年十一月七日二次修正公佈施行，原判決未及比較新
    舊貪污治罪條例之適用，即有未合。(五)原判決漏未就被告甲
    ○○圖利所得諭知追繳，亦有可議。被告甲○○上訴意旨，
    否認犯罪，以及檢察官上訴意旨，指摘原判決認定甲○○變
    造前開土地登記簿上所有權人「劉國」為「國有」之時間不
    當，雖然均非可取；惟原判決既有可議，自屬無可維持，應
    由本院將原判決關於甲○○圖利、變造公文書及所定執行刑
    撤銷改判，以期適法。爰審酌被告甲○○係地政從業人員，
    利用其掌管業務職權，為解決其土地出路問題之犯罪動機、
    目的，其手段雖平和，但足以擾亂地政登記秩序，又犯後矢
    口否認犯罪，造成當事人損失等一切情狀，量處如主文第二
    項所示之刑，並依戡亂時期貪污治罪條例第十七條規定宣告
    褫奪公權，以資懲儆。又被告甲○○圖利自己與葉明杰、楊
    鐵城等人之金額，總計一百一十八萬二千六百三十四元，應
    依法併予宣告追繳，並依其情節發還被害人劉國之繼承人，
    如全部或一部無法追繳時，應以其財產抵償之。
五、公訴意旨另以：被告甲○○於八十年一月間調任雲林縣政府
    地政科專員，獲悉擔任地政事務所主任林雨騫，發函縣府就
    「劉國」名下社口小段九二－六土地新舊謄本所載面積不一
    ，且經分割輾轉易手，呈請縣府裁示如何更正及通知利害關
    係人等事，深恐事跡敗露，乃於八十一年一月間再轉任斗六
    地政事務所主任時，將上揭九二－三六五號、九二－三五八
    號土地之所有權人欄「國有」二字塗銷，填上「劉國」，再
    變更為「劉國」所有，掩飾其非法行為，因認被告此部分亦
    犯有刑法第二百十一條變造公文書罪嫌部分。惟按刑法第二
    百十一條偽造、變造公文書罪，除應具有犯意及不法行為外
    ，尚以足生損害於公眾或他人為成立要件。查被告甲○○深
    恐其先前於六十八年間某日，將九二之三五八號、九二之三
    六五號兩筆土地登記簿上原所有權人欄「劉國」二字予以塗
    銷，再蓋上「國有」二字，變造所有權人為「國有」之事跡
    敗露，乃於八十一年一月間將前開二筆土地登記簿上已變造
    之所有權人「國有」二字塗抹，改為「劉國」二字；亦即將
    變造後不實之內容改正，使之與原登記內容相符，此部分行
    為本不足以生損害於任何人，即與變造公文書之構成要件有
    間，尚不得以該條罪名相繩，因公訴人認此部分與上開圖利
    罪有方法結果之牽連關係，爰不另為無罪之諭知。
六、同案被告李紗藺、葉明杰、林初惠、林美蘭、楊鐵城、黃梅
    皆，及被告被訴行使使公務員登載不實部分，業經本院上訴
    審判決無罪，公訴人未上訴均已確定在案，不另論列，亦併
    此敘明。
據上論斷，應依刑事訴訟法第三百六十九條第一項前段、第三百
六十四條、第二百九十九條第一項前段、第三百條，戡亂時期貪
污治罪條例第二條前段、第六條第三款、第十二條第一項、第二
項、第十七條，刑法第十一條前段、第二條第一項但書、第二十
八條、第二百十一條、第五十五條、第五十六條、第一百三十四
條、第三十七條第二項，中華民國七十七年罪犯減刑條例第二條
第一項第一款第三目、第四條第一項、第六條、第十三條、中華
民國八十年罪犯減刑條例第二條第一項第一款第三目、第四條第
一項、第五條第一項、第八條第一項、第十五條，罰金罰鍰提標
準條例第一條前段，判決如主文。
本案經檢察官劉欽銘到庭執行職務。
中    華    民    國    95    年    5     月    25    日
                  刑事第一庭    審判長  法官  黃崑宗
                                        法官  王明宏
                                        法官  田平安
以上正本證明與原本無異。
如不服本判決，應於收受本判決後十日內向本院提出上訴書狀。
其未敘述上訴理由者並得於提起上訴後十日內向本院補提理由書
狀（均須按他造當事人之人數附繕本）「切勿逕送上級法院」。
                                      書記官  劉岳文
中    華    民    國    95    年    5     月    26    日
附錄法條：
戡亂時期貪污治罪條例第六條：
有左列行為之一者，處五年以上有期徒刑，得併科三萬元以下罰
金：
一  意圖得利，抑留不發職務上應發之財物者。
二  募集款項或徵用土地、民伕、財物，從中舞弊者。
三  對於主管或監督之事務，直接或間接圖利者。
四  對於非主管或監督之事務，利用職權機會或身份圖利者。
刑法第二百十一條：
偽造、變造公文書，足以生損害於公眾或他人者，處一年以上七
年以下有期徒刑。
附表：
計算式一：
  九二之三五八號土地面積為四十九平方公尺；
  九二之三六五號土地面積為三十平方公尺；
      該二筆土地面積合計七十九平方公尺；
  每坪（約三. 三四平方公尺）之市價為五萬元；
  則每平方公尺為一萬四千九百七十元；
  （50000元÷3.34㎡＝14970元/㎡）
  故總價七十九平方公尺乘以一萬四千九百七十元，合計一百十
  八萬二千六百三十四元（79㎡×14970元/㎡＝0000000元）
  計算式二：
  九二之六二五號土地面積為十七平方公尺；
  每坪（約三. 三四平方公尺）之市價為五萬元；
  則每平方公尺為一萬四千九百七十元；
  （50000元÷3.34㎡＝14970元/㎡）
  故總價十七平方公尺乘以一萬四千九百七十元，合計二十五萬
  四千四百九十元（17㎡×14970元/㎡＝254490元）
附註：
  被告甲○○九二之六二五號土地，面積為十七平方公尺土地款
  含於林美蘭九二之三五八號土地面積為四十九平方公尺土地款
  內。


司法院資訊處製作；財團法人民間司法改革基金會備份。
